ACORDAO-COMPLETO-2395886

ACÓRDÃO 1464/2020 ATA 6/2020 - SEGUNDA CÂMARA

VISTO, relatado e discutido este recurso de reconsideração, interposto por Maria Rosa de Souza contra o Acórdão 2942/2019-TCU-Segunda Câmara, que julgou suas contas irregulares, com imputação de débito e multa.
ACORDAM os ministros do Tribunal de Contas da União, reunidos em sessão da 2ª Câmara, diante das razões expostas pela relatora, e com fundamento nos arts. 32, inciso I, e 33 da Lei 8.443/1992 c/c o art. 285 do Regimento Interno do TCU, em:
9.1. conhecer do recurso de reconsideração e negar-lhe provimento;
9.2. dar ciência desta deliberação à recorrente.

Recurso de reconsideração interposto contra acórdão que julgou contas irregulares, com imputação de débito e multa.

Segunda Câmara

Câmara dos Deputados.

3. Recorrente: Maria Rosa de Souza (CPF XXX.147.281-XX).
3.1. Responsável: Maria Rosa de Souza (CPF XXX.147.281-XX).

13.1. Ministros presentes: Augusto Nardes (na Presidência), Aroldo Cedraz, Raimundo Carreiro e Ana Arraes (Relatora).
13.2. Ministro-Substituto presente: André Luís de Carvalho.

ACORDAO-COMPLETO-2414385

Acórdão 6609/2020 - Segunda Câmara

ANA ARRAES

ministro Augusto Nardes.

Adoto como parte do relatório a instrução elaborada por auditor da Secretaria de Recursos - Serur, que contou com a anuência dos dirigentes daquela unidade e foi acolhida pelo Ministério Público junto ao TCU - MPTCU (peças 49 a 52) :
"INTRODUÇÃO
1.	Trata-se de recurso de reconsideração interposto por Maria Rosa de Souza (peça 38) , em face do Acórdão 2942/2019-TCU-Segunda Câmara (peça 29) , de relatoria do Ministro Augusto Nardes, vazado nos seguintes termos:
9.1. considerar revel a Sra. Maria Rosa de Souza, de acordo com o art. 12, § 3º, da Lei 8.443/1992;
9.2 julgar irregulares, com fundamento nos artigos 1º, inciso I, 16, inciso III, alíneas 'b' e 'c' e § 2º, da Lei 8.443/1992, c/c os arts. 19 e 23, inciso III, da mesma Lei, e com os artigos 1º, inciso I, 209, incisos II e III, e § 5º, 210 e 214, inciso III, do Regimento Interno do TCU (RI/TCU) , as contas de Maria Rosa de Souza (CPF XXX.147.281-XX) , na condição de genitora e ex-pensionista de Luiz Carlos de Sousa, condenando-a ao pagamento da quantia a seguir especificada, com a fixação do prazo de quinze dias, a contar das notificações, para comprovar, perante o Tribunal (art. 214, inciso III, alínea 'a', do RI/TCU) , o recolhimento da dívida aos cofres do Tesouro Nacional, atualizada monetariamente e acrescida dos juros de mora, calculados a partir das datas a seguir especificadas, até a data dos recolhimentos, na forma prevista na legislação em vigor, abatendo-se, na oportunidade, os valores já ressarcidos:
	Data
	Valor (Cruzeiro - Cr$) 
		Data
	Valor (Cruzeiro Real - CR$) 

	7/6/1991
	                      210.434,79 
		23/8/1993
	                                66.484,83 

	21/6/1991
	                      445.992,24 
		21/9/1993
	                              118.134,81 

	22/7/1991
	                      272.452,60 
		21/10/1993
	                              175.424,91 

	21/8/1991
	                      600.973,28 
		22/11/1993
	                              211.368,77 

	23/9/1991
	                      442.904,27 
		16/12/1993
	                              220.044,08 

	21/10/1991
	                      442.904,27 
		6/12/1993
	                              193.968,00 

	21/11/1991
	                      464.082,27 
		24/1/1994
	                              576.019,90 

	16/12/1991
	                      857.381,58 
		21/2/1994
	                              610.448,68 

	6/12/1991
	                      227.611,56 
		21/3/1994
	                              891.228,58 

	21/1/1992
	                   1.025.795,00 
		22/4/1994
	                           1.266.913,06 

	21/2/1992
	                   1.282.783,08 
		23/5/1994
	                           1.707.799,99 

	23/3/1992
	                   1.429.327,37 
		21/6/1994
	                           3.768.153,40 

	21/4/1992
	                   1.911.818,97 
		CR$
	                           9.805.989,01 

	22/5/1992
	                   2.280.513,56 
			
	8/6/1992
	                   1.416.155,57 
			
	23/6/1992
	                   2.663.523,15 
			
	21/7/1992
	                   2.851.369,51 
			
	21/8/1992
	                   3.293.347,24 
			
	21/9/1992
	                   4.716.603,13 
			
	21/10/1992
	                   4.770.262,89 
			
	23/11/1992
	                   7.297.716,94 
			
	16/12/1992
	                   8.014.201,15 
			
	7/12/1992
	                   6.362.381,33 
			
	21/1/1993
	                 14.917.097,80 
			
	22/2/1993
	                 15.447.291,80 
			
	22/3/1993
	                 27.166.590,76 
			
	22/4/1993
	                 31.673.583,80 
			
	21/5/1993
	                 45.843.871,39 
			
	7/6/1993
	                 26.076.081,20 
			
	21/6/1993
	                 49.651.467,33 
			
	21/7/1993
	                 64.298.748,98 
			
	Cr$
	               328.355.268,81 
			
	Data
	Valor (R$) 
	Data
	Valor (R$) 
	Data
	Valor (R$) 
	Data
	Valor (R$) 

	21/7/1994
	      1.006,99 
	28/1/2000
	       4.242,62 
	20/4/2005
	       4.547,22 
	23/8/2010
	      8.120,90 

	22/8/1994
	      1.011,39 
	22/2/2000
	       3.045,93 
	23/5/2005
	       4.559,93 
	21/9/2010
	      8.345,59 

	21/9/1994
	         991,78 
	22/3/2000
	       1.862,73 
	21/6/2005
	       2.914,91 
	21/10/2010
	      8.193,08 

	21/10/1994
	         969,81 
	20/4/2000
	       1.598,83 
	9/6/2005
	       4.559,93 
	22/11/2010
	      8.340,93 

	21/11/1994
	         994,54 
	22/5/2000
	       1.844,46 
	21/7/2005
	       4.559,93 
	16/12/2010
	    10.912,26 

	16/12/1994
	         982,42 
	9/6/2000
	       1.531,12 
	22/8/2005
	       4.559,93 
	7/12/2010
	      6.719,50 

	7/12/1994
	         478,18 
	21/6/2000
	       2.181,98 
	21/9/2005
	       6.793,77 
	21/1/2011
	      8.331,42 

	23/1/1995
	         974,01 
	21/7/2000
	       2.144,34 
	21/10/2005
	       5.115,39 
	22/2/2011
	    10.077,63 

	21/2/1995
	      1.342,09 
	22/8/2000
	       2.144,34 
	22/11/2005
	       5.115,39 
	22/3/2011
	      8.372,91 

	21/3/1995
	      1.181,10 
	21/9/2000
	       2.386,12 
	19/12/2005
	       4.329,93 
	20/4/2011
	      8.233,36 

	24/4/1995
	      1.263,72 
	23/10/2000
	       2.376,67 
	10/12/2005
	       5.981,24 
	23/5/2011
	      8.326,50 

	22/5/1995
	      1.217,19 
	21/11/2000
	       4.572,72 
	23/1/2006
	       5.115,39 
	7/6/2011
	      6.284,36 

	7/6/1995
	         681,93 
	15/12/2000
	       3.238,37 
	9/2/2006
	       2.857,39 
	21/6/2011
	      9.198,99 

	21/6/1995
	      1.206,15 
	7/12/2000
	       2.183,92 
	21/2/2006
	       5.115,39 
	21/7/2011
	      8.261,86 

	21/7/1995
	      1.204,03 
	22/1/2001
	       2.978,72 
	21/3/2006
	       5.178,23 
	22/8/2011
	      8.310,56 

	21/8/1995
	      1.207,34 
	21/2/2001
	       5.902,83 
	20/4/2006
	       5.188,87 
	21/9/2011
	      8.414,02 

	21/9/1995
	      1.145,11 
	21/3/2001
	       2.543,48 
	22/5/2006
	       5.188,87 
	21/10/2011
	      8.422,80 

	23/10/1995
	      1.135,77 
	23/4/2001
	       2.551,48 
	9/6/2006
	       3.347,65 
	21/11/2011
	      8.356,80 

	21/11/1995
	      1.183,24 
	22/5/2001
	       2.551,48 
	21/6/2006
	       5.188,87 
	16/12/2011
	    11.705,96 

	15/12/1995
	      2.083,48 
	8/6/2001
	       1.641,22 
	21/7/2006
	       5.188,87 
	7/12/2011
	      6.585,49 

	7/12/1995
	         596,64 
	21/6/2001
	       2.831,08 
	22/8/2006
	       6.833,53 
	29/12/2011
	      4.674,58 

	24/1/1996
	      1.087,81 
	23/7/2001
	       2.469,81 
	21/9/2006
	       6.833,53 
	23/1/2012
	      9.221,59 

	23/2/1996
	      1.232,24 
	21/8/2001
	       2.509,27 
	23/10/2006
	       6.833,53 
	30/1/2012
	    23.123,14 

	25/3/1996
	      1.211,33 
	21/9/2001
	       4.614,42 
	21/11/2006
	       6.833,53 
	17/2/2012
	    10.951,01 

	22/4/1996
	      1.226,49 
	22/10/2001
	       2.545,48 
	15/12/2006
	     11.767,55 
	21/3/2012
	      9.031,27 

	22/5/1996
	      1.223,21 
	22/11/2001
	       2.585,86 
	7/12/2006
	       4.511,24 
	23/4/2012
	    10.640,37 

	7/6/1996
	         681,96 
	13/12/2001
	       3.438,88 
	2/1/2007
	       1.869,00 
	21/5/2012
	      9.408,28 

	24/6/1996
	      1.223,02 
	7/12/2001
	       2.233,46 
	22/1/2007
	       6.553,40 
	6/6/2012
	      7.045,01 

	23/7/1996
	      1.114,16 
	27/12/2001
	       2.075,60 
	22/2/2007
	       7.879,74 
	21/6/2012
	    10.311,77 

	22/8/1996
	      1.218,34 
	22/1/2002
	       2.706,21 
	21/3/2007
	       6.553,40 
	23/7/2012
	      9.913,47 

	24/9/1996
	      1.935,14 
	21/2/2002
	       3.337,27 
	23/4/2007
	       6.560,77 
	21/8/2012
	      9.913,47 

	23/10/1996
	      1.877,94 
	21/3/2002
	       2.706,21 
	22/5/2007
	       6.560,77 
	21/9/2012
	      9.913,47 

	22/11/1996
	      1.687,44 
	27/3/2002
	       3.103,02 
	8/6/2007
	       4.889,32 
	22/10/2012
	      9.913,47 

	13/12/1996
	      2.605,44 
	23/4/2002
	       4.499,07 
	21/6/2007
	       7.205,17 
	21/11/2012
	    10.286,57 

	9/12/1996
	      2.491,98 
	21/5/2002
	       4.509,31 
	23/7/2007
	       6.253,27 
	5/11/2012
	      7.216,12 

	23/1/1997
	      2.263,53 
	7/6/2002
	       2.713,99 
	21/8/2007
	       6.209,76 
	18/12/2012
	    10.455,27 

	24/2/1997
	      3.063,72 
	21/6/2002
	       4.509,31 
	21/9/2007
	       6.544,84 
	7/12/2012
	      3.767,47 

	21/3/1997
	      1.854,78 
	22/7/2002
	       4.463,31 
	22/10/2007
	       6.313,04 
	27/12/2012
	    17.500,46 

	22/4/1997
	      1.854,78 
	21/8/2002
	       4.509,31 
	21/11/2007
	       9.270,49 
	22/1/2013
	    10.597,43 

	21/5/1997
	      1.866,59 
	23/9/2002
	       4.496,17 
	17/12/2007
	       8.476,80 
	21/2/2013
	    10.602,14 

	6/6/1997
	      1.293,96 
	21/10/2002
	       4.499,87 
	7/12/2007
	       4.527,14 
	21/3/2013
	    10.602,14 

	23/6/1997
	      2.180,94 
	21/11/2002
	       4.466,05 
	21/1/2008
	     12.696,76 
	22/4/2013
	    11.133,95 

	21/7/1997
	      3.098,94 
	29/11/2002
	       3.502,37 
	21/2/2008
	       8.683,73 
	9/4/2013
	      6.915,59 

	21/8/1997
	      1.874,94 
	13/12/2002
	       4.459,59 
	20/3/2008
	       6.855,50 
	21/5/2013
	    12.399,79 

	22/9/1997
	      1.870,22 
	6/12/2002
	       1.935,32 
	22/4/2008
	       6.653,80 
	7/6/2013
	      8.661,97 

	21/10/1997
	      1.874,94 
	27/12/2002
	       7.535,31 
	21/5/2008
	       6.977,44 
	21/6/2013
	    12.433,80 

	21/11/1997
	      2.724,78 
	21/1/2003
	       4.319,14 
	6/6/2008
	       5.329,10 
	28/6/2013
	         509,98 

	11/12/1997
	      3.638,06 
	21/2/2003
	       4.420,45 
	23/6/2008
	       7.811,92 
	22/7/2013
	    12.433,80 

	9/12/1997
	      1.979,96 
	21/3/2003
	       4.462,15 
	21/7/2008
	       6.947,16 
	21/8/2013
	    12.258,04 

	21/1/1998
	      2.535,13 
	23/4/2003
	       4.440,04 
	21/8/2008
	       6.986,99 
	2/8/2013
	      5.816,22 

	19/2/1998
	      3.145,29 
	21/5/2003
	       4.417,16 
	22/9/2008
	       6.967,76 
	23/9/2013
	    12.474,33 

	23/3/1998
	      1.957,09 
	6/6/2003
	       2.713,98 
	21/10/2008
	       6.846,72 
	21/10/2013
	    12.310,19 

	22/4/1998
	      1.863,52 
	23/6/2003
	       4.479,31 
	21/11/2008
	       6.902,03 
	21/11/2013
	    12.348,61 

	21/5/1998
	      1.919,89 
	22/7/2003
	       4.538,88 
	16/12/2008
	       9.416,68 
	17/12/2013
	    11.849,72 

	9/6/1998
	      1.360,61 
	21/8/2003
	       4.865,67 
	5/12/2008
	       5.273,88 
	5/12/2013
	      4.109,02 

	22/6/1998
	      2.252,89 
	22/9/2003
	       4.562,06 
	21/1/2009
	       6.038,23 
	21/1/2014
	    12.747,60 

	21/7/1998
	      1.673,51 
	21/10/2003
	       4.283,56 
	14/1/2009
	       5.313,25 
	20/1/2014
	      7.448,00 

	21/8/1998
	      1.694,21 
	21/11/2003
	       4.559,82 
	20/2/2009
	       8.790,49 
	21/2/2014
	    12.568,26 

	21/9/1998
	      1.757,31 
	15/12/2003
	       5.312,50 
	23/3/2009
	       7.085,78 
	5/3/2014
	      5.089,18 

	21/10/1998
	      1.837,03 
	9/12/2003
	       2.018,08 
	22/4/2009
	       7.062,92 
	21/3/2014
	    12.653,22 

	23/11/1998
	      1.923,18 
	22/1/2004
	       4.404,30 
	21/5/2009
	       6.921,89 
	23/4/2014
	    12.748,28 

	10/12/1998
	      2.818,58 
	19/2/2004
	       4.506,41 
	5/6/2009
	       5.329,10 
	21/5/2014
	    12.628,34 

	4/12/1998
	      2.106,94 
	22/3/2004
	       4.534,68 
	22/6/2009
	       7.919,20 
	23/6/2014
	    12.453,70 

	21/1/1999
	      3.108,76 
	22/4/2004
	       4.473,63 
	21/7/2009
	       6.917,68 
	22/7/2014
	    12.141,20 

	23/2/1999
	      2.507,78 
	21/5/2004
	       4.429,63 
	21/8/2009
	       7.102,02 
	21/8/2014
	    12.409,26 

	22/3/1999
	      1.916,18 
	8/6/2004
	       2.771,05 
	22/9/2009
	       6.794,52 
	22/9/2014
	    12.283,40 

	22/4/1999
	      1.916,18 
	22/6/2004
	       4.149,98 
	21/10/2009
	       6.487,02 
	21/11/2014
	    12.012,23 

	21/5/1999
	      1.912,91 
	21/7/2004
	       4.633,80 
	23/11/2009
	       6.359,06 
	18/12/2014
	    12.444,64 

	8/6/1999
	      1.531,12 
	23/8/2004
	       4.224,09 
	17/12/2009
	       9.072,85 
	5/12/2014
	      6.234,47 

	23/6/1999
	      2.211,98 
	21/9/2004
	       4.598,75 
	4/12/2009
	       5.419,34 
	21/1/2015
	    13.979,17 

	21/7/1999
	      1.916,18 
	21/10/2004
	       4.347,65 
	21/1/2010
	       7.148,49 
	29/1/2015
	      3.583,18 

	23/8/1999
	      1.884,46 
	22/11/2004
	       4.871,07 
	22/2/2010
	       8.861,49 
	23/2/2015
	    14.016,75 

	21/9/1999
	      1.902,71 
	13/12/2004
	       4.825,51 
	22/3/2010
	       7.163,17 
	23/3/2015
	    13.606,10 

	21/10/1999
	      1.904,90 
	7/12/2004
	       2.277,22 
	22/4/2010
	       7.279,51 
	Subtotal
	  721.305,41 

	22/11/1999
	      1.900,75 
	29/12/2004
	       4.817,40 
	21/5/2010
	       6.930,31 

	16/12/1999
	      2.769,87 
	21/1/2005
	       3.977,22 
	7/6/2010
	       5.329,10 

	10/12/1999
	      1.936,42 
	22/2/2005
	       4.111,64 
	22/6/2010
	       8.008,35 

	21/1/2000
	      2.402,71 
	22/3/2005
	       4.349,58 
	21/7/2010
	       8.414,00 

	Subtotal
	  135.681,64 
	Subtotal
	   282.475,32 
	Subtotal
	   500.784,16 

	Total
	R$ 1.640.246,53 

Valor atualizado até 18/9/2018: R$ 6.254.972,56 (peça 19) 
9.3. aplicar à Sra. Maria Rosa de Souza (CPF XXX.147.281-XX) a multa prevista no art. 57 da Lei 8.443/1992 c/c o art. 267 do RI/TCU, no valor de R$ 15.000,00 (quinze mil reais) , com a fixação do prazo de quinze dias, a contar da notificação, para comprovar, perante o Tribunal (art. 214, inciso III, alínea 'a', do RI/TCU) , o recolhimento da dívida aos cofres do Tesouro Nacional, atualizada monetariamente desde a data do presente acórdão até a do efetivo recolhimento, se for paga após o vencimento, na forma da legislação em vigor;
9.4. autorizar, desde logo, nos termos do art. 28, inciso II, da Lei 8.443/1992, a cobrança judicial da dívida caso não atendida a notificação;
9.5. autorizar, desde já, se requerido, com fundamento no art. 26 da Lei 8.443/1992, o pagamento da importância devida em até 36 (trinta e seis) parcelas mensais e consecutivas, fixando o prazo de 15 (quinze) dias, a contar do recebimento da notificação, para que seja comprovado, perante este Tribunal, o recolhimento da primeira parcela, e de 30 (trinta) dias, a contar da parcela anterior, para que seja comprovado o recolhimento das demais parcelas, devendo incidir sobre cada valor mensal os devidos acréscimos legais, na forma prevista na legislação vigente, além de alertar que a falta de comprovação do recolhimento de qualquer parcela importará no vencimento antecipado do saldo devedor, nos termos do art. 217 do Regimento Interno do TCU; 
9.6. encaminhar, com fundamento no art. 209, § 7º, do RI/TCU, cópia da presente deliberação ao Procurador-Chefe da Procuradoria da República do Distrito Federal;
9.7. dar ciência deste acórdão à Câmara dos Deputados e aos responsáveis.
HISTÓRICO
2.	Trata-se de tomada de contas especial instaurada pela Câmara dos Deputados em desfavor da ora recorrente, em razão do recebimento indevido de pensão civil pelo período de junho de 1991 a março de 2015.
2.1.	O Tribunal considerou ilegal, por meio do Acórdão 5130/2014-TCU-Primeira Câmara (TC Processo 009.811/2014-1) , ato de pensão instituído pelo filho da recorrente, por não ter sido comprovada dependência econômica. Foi observado que a recorrente era casada no momento da concessão, e seu então marido era servidor da Procuradoria-Geral do Distrito Federal. Após o falecimento do seu marido, em 31/10/2013, passou a perceber também pensão civil deste, conforme observado pelo voto condutor da decisão, de relatoria do Ministro Walton Alencar Rodrigues (peça 14, p. 1 do TC-Processo 009.811/2014-1) :
Ale¿m de na¿o comprovar a sua depende¿ncia econo¿mica em relac¿a¿o ao instituidor, a beneficia¿ria omitiu seu estado civil, de mulher casada, nos formula¿rios de recadastramento do seu benefi¿cio na Ca¿mara dos Deputados. Nos autos tambe¿m consta declarac¿a¿o rasurada de na¿o acumulac¿a¿o de pensa¿o prestada a¿ Procuradoria Geral do Distrito Federal. Como bem observado pelo representante do Ministe¿rio Pu¿blico, na solicitac¿a¿o de pensa¿o civil do marido, falecido em 31/10/2013 aos 92 anos de idade, ficou evidente que ele era servidor aposentado da Procuradoria-Geral do Distrito Federal ao menos desde 1991, quando atingiu idade para aposentadoria compulso¿ria, tendo deixado pensa¿o de mais de 17 mil reais. A depende¿ncia econo¿mica da interessada em relac¿a¿o ao seu filho, portanto, na¿o existia.
2.2.	O Tribunal não reconheceu boa-fé da pensionista, uma vez que requereu benefício sem cumprir os requisitos previstos na Lei 3.373/1958, que regulava a concessão da pensão civil. Em especial, não cumpria a condição de ser viúva ou dependente econômica do instituidor da pensão. Assim, foi determinada a devolução dos valores recebidos a título de pensão civil do filho. A decisão transitou em julgado no Tribunal após apreciação de pedido de reexame da interessada, que restou desprovido pelo Acórdão 1608/2015-TCU-Primeira Câmara, de relatoria do Ministro Bruno Dantas.
2.3.	Após infrutíferas tentativas de cobrança, a Câmara dos Deputados instaurou tomada de contas especial. No Tribunal, a responsável foi regularmente citada, mas optou por permanecer silente, tendo sido considerada revel.
2.4.	Por fim, as contas foram julgadas irregulares, com imputação de débito e aplicação de multa, nos termos do Acórdão 2942/2019-TCU-Segunda Câmara.
2.5.	Irresignada, a responsável interpõe recurso de reconsideração.
ADMISSIBILIDADE
3.	O exame preliminar de admissibilidade às peças 40-41 - acolhido pela Relatora ad quem em despacho à peça 43 - concluiu por conhecer do recurso, com suspensão dos efeitos dos itens 9.2, 9.3 e 9.4 do acórdão recorrido.
MÉRITO
4.	Constitui objeto do recurso verificar se cabe discutir no âmbito desta TCE:
i) boa fé da responsável; e
ii) existência de fato consumado ou violação a razoável duração do processo.
5. 	Da boa fé
5.1.	A recorrente sustenta que apresentou certidão de casamento quando requereu concessão de pensão civil instituída por seu filho (peça 38, p. 15) . Defende que nunca omitiu esta informação da administração pública e cita parecer do Controle Interno da Câmara que reconhecia a sua condição de casada.
5.2.	Afirma que era dependente econômica de seu filho no momento em que requereu o benefício. No entanto, após mais de dez anos da concessão, alega que não manteve documentos para comprovar esta condição.
5.3.	Conclui que 'é da ciência de qualquer um que tenha frequentado aulas de Introdução ao Estudo do Direito, (que) a boa-fé é presumida, sendo a má-fé carente de comprovação inequívoca' (peça 38, p. 4) . Colaciona julgado do Superior Tribunal de Justiça nesse sentido.
5.4.	Junta cópia dos documentos do processo administrativo de concessão à peça 38, p. 12-57, que inclui certidão de casamento e parecer do Controle Interno da Câmara. Considera que procedeu de boa-fé, pois apresentou todos os documentos que lhe foram solicitados e compareceu anualmente ao órgão pagador para recadastramento. Entende que houve provas cabais da ineficiência e desorganização dos órgãos pagadores, não podendo ser culpada pela desídia da administração pública. 
5.5.	Transcreve conteúdo das Súmulas 106 e 249 do TCU, que estabelecem que é dispensada a reposição de valores percebidos de boa-fé por parte de pensionistas.
	Análise
5.6.	Sem razão a recorrente.
5.7.	No caso concreto é examinada tomada de contas especial que quantificou débito decorrente de recebimento indevido de benefício previdenciário.
5.8.	A boa fé da pensionista foi apreciada no TC Processo 009.811/2014-1, que julgou ilegal e negou registro ao ato de pensão civil. Naquela oportunidade, o parecer do Ministério Público atestou os fatos que impediram aferir boa fé da recorrente (peça 13 daqueles autos, grifos acrescidos) :
 (...) cabe esclarecer que nos autos constam diversos indícios que comprovam que, de fato, a mesma não agiu de boa-fé¿.
Além do argumento da unidade técnica de que a interessada tinha conhecimento de que a lei exigia comprovação da dependência econômica, sendo que nada fez para comprovar essa condição, consta dos autos que ela era casada com o Sr. Manoel de Souza Sobrinho desde 24 de junho de 1955 (peça 1, p. 5) . Entretanto, tal informação de seu estado civil vinha sendo omitida nos formulários de recadastramento do seu benefício na Câmara dos Deputados, conforme se verifica nos documentos constantes da peça 5, p. 2 a 6.
Além disso, ao solicitar a pensão civil de seu marido, falecido em 31/10/2013 aos 92 anos de idade, ficou evidente que o mesmo era servidor aposentado da Procuradoria-Geral do Distrito Federal ao menos desde 1991, quando completou a idade para a aposentadoria compulsória, tendo deixado uma pensão de mais de 17 mil reais (peça 1, p. 3) , o que permite concluir que a dependência econômica da interessada em relação ao seu filho não existia, razão pela qual houve a omissão de seu estado civil.
Por fim, cumpre mencionar que nos autos consta uma declaração de não acumulação de pensão prestada a¿ Procuradoria Geral do Distrito Federal com diversas rasuras que invertem o sentido do que restou declarado, o que, possivelmente, evidencia mais uma informação preenchida de forma duvidosa, na tentativa de omitir informações para a obtenção do benefício pleiteado (peça 1, p. 2) .
5.9.	A discussão em torno do tema fez coisa julgada administrativa após apreciação de pedido de reexame da responsável (peça 19 do TC Processo 009.811/2014-1) , conhecido e desprovido pelo Acórdão 1608/2015-TCU-Primeira Câmara. No voto condutor desta decisão, restou consignado que:
7. (...) esclarec¿o que o pro¿prio o¿rga¿o de origem, ao submeter o ato de concessa¿o ao Tribunal via Sisac, registrou que a Sra. Maria Rosa de Souza na¿o comprovou depende¿ncia econo¿mica. O parecer do controle interno do o¿rga¿o de origem, inclusive, foi pela ilegalidade do ato. Assim, na¿o ha¿ falar que a depende¿ncia econo¿mica teria sido comprovada perante o o¿rga¿o origina¿rio.
8. Ale¿m disso, no tocante a¿ norma vigente que disciplinava a concessa¿o da pensa¿o civil em questa¿o, Lei 3.373/58, cabe ressaltar que o seu artigo 5o, inciso I, ali¿nea 'c', exige, que a ma¿e, para fins de percepc¿a¿o de pensa¿o vitali¿cia, esteja sob a depende¿ncia econo¿mica preponderante do funciona¿rio. (...) 
9. Assim, para fins de recebimento da pensa¿o por morte, a depende¿ncia econo¿mica deve ser patente, sendo imprescindi¿vel a comprovac¿a¿o de que o sustento do dependente era custeado principalmente pelo servidor falecido, o que na¿o ocorreu no presente caso. Alia¿s, ficou comprovado nos autos que a depende¿ncia econo¿mica na¿o existia, uma vez que a recorrente, quando do falecimento de seu filho (instituidor) , era casada com servidor da Procuradoria-Geral do Distrito Federal desde 24/6/1955, estando, portanto, amparada economicamente (...) 
10. Por fim, em relac¿a¿o a¿ u¿ltima alegac¿a¿o recursal apresentada, entendo adequada a decisa¿o deste Tribunal de na¿o aplicar a este caso a Su¿mula-TCU 106/76, uma vez que a comprovac¿a¿o de ause¿ncia de depende¿ncia econo¿mica da interessada em relac¿a¿o ao seu filho e a omissa¿o da recorrente acerca de seu estado civil de casada quando dos recadastramentos anuais realizados pela Ca¿mara dos Deputados na¿o permitem concluir pela boa-fe¿ na percepc¿a¿o indevida do benefi¿cio.
5.10.	Nestes autos, que apurou valor do débito a ser imputado à responsável, não cabe rediscutir o mérito decidido no processo que apreciou registro do ato e suas consequências jurídicas, como a ausência de boa-fé.
6. 	Do fato consumado e da duração razoável do processo
6.1.	A responsável informa que passou a receber pensão instituída pelo filho a partir de 16 de maio de 1991, pelo INSS. Posteriormente, em 2 de maio de 2001, a administração do benefício foi transferida para a Câmara dos Deputados. No entanto, o ato foi encaminhado para o TCU em 6 de março de 2002 e somente em 6 de maio de 2014 recebeu ofício que lhe assegurou o contraditório sobre as irregularidades verificadas no ato de pensão.
6.2.	Em face do longo lapso temporal, argumenta que houve descumprimento ao artigo 5º, inciso LXXVIII, da Constituição Federal/1988, que assegura razoável duração do processo.
6.3.	Menciona também violação ao disposto no artigo 54 da Lei 9.784/1999, que estipula em cinco anos o prazo para a Administração anular os próprios atos, ainda que o registro no TCU seja considerado ato complexo.
6.4.	Colaciona julgados de tribunais superiores para, ao final, requerer a reforma da decisão que considerou o ato de pensão ilegal, além de dispensar as parcelas recebidas, considerando também o seu caráter alimentício.
	Análise
6.5.	Não há como acolher os argumentos aduzidos.
6.6.	A recorrente, em verdade, reitera argumentos apresentados em recurso interposto no TC Processo 009.811/2014-1, que julgou ilegal e negou registro ao ato de pensão civil. Nesse sentido o voto condutor do Acórdão 1608/2015-TCU-Primeira Câmara, que apreciou o pedido de reexame:
5. A recorrente alega, em si¿ntese: i) que o transcurso de longo prazo entre a concessa¿o do benefi¿cio pelo o¿rga¿o de origem e a apreciac¿a¿o do ato pelo TCU seria capaz de consolidar situac¿a¿o irregular, nos termos do artigo 54 da Lei 9.784/99; ii) que, presuntivamente, houve a comprovac¿a¿o da depende¿ncia econo¿mica perante o o¿rga¿o que concedeu a pensa¿o originariamente e que a Lei 3.373/58, vigente a¿ e¿poca do o¿bito do instituidor, 'admite ser via¿vel a percepc¿a¿o, por parte da beneficiada, de outras fontes de renda ale¿m da pensa¿o a ser institui¿da'; e iii) que na¿o ha¿ necessidade de devoluc¿a¿o dos valores recebidos, uma vez que na¿o ha¿ qualquer indi¿cio nos autos de que tenha agido de ma¿-fe¿ e que a pensa¿o tem cara¿ter alimenti¿cio.
6. Em relac¿a¿o a¿ primeira alegac¿a¿o, a unidade instrutiva bem demonstrou que a jurisprude¿ncia desta Corte e¿ no sentido de que o mero transcurso de longo prazo entre a concessa¿o de ato sujeito a registro e sua apreciac¿a¿o pelo TCU, por si so¿, na¿o e¿ capaz de tornar legal o que e¿ irregular desde o seu nascedouro. Ale¿m disso, vale destacar que tanto este Tribunal quanto o STF te¿m jurisprude¿ncia pacificada na esteira de que os atos de aposentadoria, reforma e pensa¿o te¿m natureza juri¿dica de atos complexos, que so¿ se aperfeic¿oam com o registro no TCU, motivo pelo qual o prazo decadencial da Lei 9.784/99 comec¿a a fluir somente a partir da publicac¿a¿o da decisa¿o deste Tribunal que os considera legais ou ilegais.
6.7.	Pertinente a discussão do tema naqueles autos que, como observado anteriormente, tratou da regularidade do ato de pensão civil. Não se vislumbra viável rediscutir a matéria nesta seara recursal, em processo de TCE que sequer apreciou os fatos na sua instância inicial.
6.8.	Com efeito, a decisão ora recorrida não tratou dos temas trazidos pela recorrente em seu recurso. A ilegalidade do ato de pensão foi constatada em outro processo, já tendo sido apreciado em definitivo por esta Corte. O objeto da TCE foi a quantificação do débito decorrente do recebimento indevido do benefício e a inocorrência de prescrição para aplicação das sanções cabíveis. Sobre esses aspectos, a recorrente não trouxe qualquer argumento.
6.9.	Especificamente sobre a prescrição da pretensão punitiva, cumpre ressaltar que a deliberação recorrida considerou os parâmetros estabelecidos no Acórdão 1441/2016-TCU-Plenário, paradigma sobre a questão no âmbito deste Tribunal, no sentido de somente considerar como base de cálculo da multa aplicada à recorrente, fundada no art. 57 da Lei 8.443/1992, os débitos apurados até dez anos da data em que foi autorizada a citação (21/5/2018, conforme peça 16) , conforme se verifica nos itens 27 a 31, transcritos no relatório da deliberação recorrida (peça 31, p. 4) . Para os débitos propriamente ditos, vale a tese da imprescritibilidade, consolidada na jurisprudência deste Tribunal e refletida na Súmula/TCU 282.
6.10.	Com estas considerações, não se verifica elementos aptos a afastar o débito ou a multa imputados à recorrente.
CONCLUSÃO
7.	Da análise, é de se reconhecer que a regularidade do ato de pensão civil foi objeto do TC Processo 009.811/2014-1, que possui decisão definitiva e fez coisa julgada administrativa, não cabendo rediscutir os fatos que deram ensejo ao débito. Ademais, a recorrente não trouxe aos autos elementos hábeis a descaracterizar a quantificação da dívida ou da multa.
PROPOSTA DE ENCAMINHAMENTO
8.	Ante o exposto, submete-se o presente exame à consideração superior, propondo-se, com fundamento nos artigos 32, inciso I, e 33 da Lei 8.443/1992:
	a)  conhecer do recurso e, no mérito, negar-lhe provimento;
	b) dar ciência da decisão à recorrente e aos demais interessados."
2.	A seguir, reproduzo o parecer concordante do MPTCU (peça 52) :
	"Trata-se de recurso de reconsideração interposto por Maria Rosa de Souza (peça 38) , em face do Acórdão 2942/2019-TCU-Segunda Câmara (peça 29) , de relatoria do Ministro Augusto Nardes. 
Na deliberação recorrida, a recorrente foi considerada revel e teve suas contas julgadas irregulares com a aplicação da multa prevista no art. 57 da Lei 8.443/1992 c/c o art. 267 do RI/TCU, em razão da percepção irregular de pensão civil, sem que tivesse sido caracterizada a existência de boa-fé na percepção dos valores indevidos.
A Secretaria de Recursos, em pareceres uniformes às peças 49 a 51, propõe o conhecimento do presente recurso, para no mérito considerá-lo improcedente, em razão de que a recorrente não trouxe aos autos elementos capazes de descaracterizar a dívida ou a multa, não sendo cabível, em sede de tomada de contas especial, rediscutir o mérito do julgamento realizado no processo de pensão civil.
De fato, ao analisar os argumentos apresentados pela recorrente, verifica-se que a mesma se limita a defender inobservância do direito à razoável duração do processo de pensão civil e a falta de comprovação da sua má-fé na percepção do benefício julgado ilegal nos autos do TC Processo 009.811/2014-1, para fins de ser beneficiada com a dispensa da reposição dos valores recebidos indevidamente, nos termos da regra prevista na Súmula 106 deste Tribunal. 
No entanto, observa-se que, diante omissão de informações acerca da renda percebida por seu marido como aposentado da Procuradoria-Geral do Distrito Federal, que afastariam a sua dependência econômica em relação ao instituidor da pensão, não foi possível reconhecer a boa-fé da interessada na percepção do benefício, requisito esse essencial para que tivesse sido concedida a dispensa de reposição ao erário prevista na referida súmula.
Além disso, embora se refira ao processo de pensão civil, entende-se que o argumento relativo à razoável duração do processo também não merece ser acolhido, uma vez que a jurisprudência desta Corte é no sentido de que o mero transcurso de longo prazo entre a concessão de ato sujeito a registro e sua apreciação pelo TCU, por si só, não é capaz de torna-lo legal.
Ante o exposto, este membro do Ministério Público de Contas entende que o presente recurso deve ser conhecido, por preencher os requisitos de admissibilidade, para, no mérito, ser considerado improcedente, em consonância com o encaminhamento proposto pela Unidade Técnica." 
	É o relatório.

Bruno Neri da Silva (OAB/DF 42.481) e outro representando Maria Rosa de Souza.

Procurador Sérgio Ricardo Costa Caribé.

RECURSO DE RECONSIDERAÇÃO. TOMADA DE CONTAS ESPECIAL. RECEBIMENTO INDEVIDO DE PENSÃO CIVIL. BENEFÍCIO NÃO CUMULATIVO. CONTAS IRREGULARES. DÉBITO. MULTA. CONHECIMENTO. ARGUMENTOS QUE NÃO PERMITEM AFASTAR O DÉBITO. NEGATIVA DE PROVIMENTO.

TOMADA DE CONTAS ESPECIAL (TCE)

Secretaria de Recursos - Serur.

Preenchidos os requisitos de admissibilidade dos arts. 32, inciso I, e 33 da Lei 8.443/1992, conheço do recurso de reconsideração interposto por Maria Rosa de Souza contra o Acórdão 2942/2019-TCU-Segunda Câmara.
2.	Registro, desde já, que acompanho integralmente, no mérito, as conclusões da Secretaria de Recursos - Serur, também acolhidas pelo representante do Ministério Público junto ao TCU - MPTCU, já que a peça recursal não trouxe elementos capazes de alterar o entendimento anteriormente firmado por esta Corte. 
3.	A recorrente foi considerada revel e teve suas contas julgadas irregulares, com imputação de débito e multa, em decorrência da percepção irregular de pensão civil, pelo período de junho de 1991 a março de 2015, sem que tivesse sido caracterizada a existência de boa-fé na percepção dos valores indevidos. 
4.	O Tribunal considerou ilegal, por meio do Acórdão 5130/2014-TCU-Primeira Câmara (TC Processo 009.811/2014-1) , o ato de pensão instituído pelo filho da recorrente, já que não foi comprovada a dependência econômica dela em relação ao instituidor. Constatou-se que ela era casada no momento da concessão e seu então marido era servidor da Procuradoria-Geral do Distrito Federal. Ademais, após o falecimento do cônjuge, em 31/10/2013, a recorrente passou a receber também pensão civil deste, conforme analisado no voto condutor daquela decisão, de relatoria do ministro Walton Alencar Rodrigues (peça 14, p. 1, do TC-Processo 009.811/2014-1) . O TCU, por meio do Acórdão 1608/2015-TCU-Primeira Câmara, de relatoria do ministro Bruno Dantas, apreciou pedido de reexame da interessada, o qual restou desprovido.
5.	A presente tomada de contas especial foi instaurada pela Câmara dos Deputados após infrutíferas tentativas de cobrança.
6.	No recurso ora apreciado, em apertada síntese, Maria Rosa de Souza apresentou os seguintes argumentos:
	(i) sempre agiu de boa-fé e jamais ocultou o fato de estar casada à época do requerimento de pensão instituída pelo filho, de modo que deve ser dispensada da devolução das parcelas recebidas, por seu caráter alimentício, com base na Súmula 106 deste Tribunal;
	(ii) houve o transcurso de quase 23 anos entre o momento em que a recorrente começou a receber a pensão (16/5/1991) e aquele no qual foi chamada a apresentar o contraditório perante este Tribunal, no âmbito do TC Processo 009.811/2014-1, mediante o Ofício 3.041/2014, de 16/4/2014 (peça 3) , o que, de um lado, desrespeitou a garantia constitucional à razoável duração dos processos e, de outro, criou, em favor da administrada, situação consumada perante a Administração.
7.	Quanto ao primeiro ponto, conforme o parecer do MPTCU (peça 13 do TC Processo 009.811/2014-1) , quando a recorrente solicitou a pensão civil de seu marido, falecido em 31/10/2013, aos 92 anos de idade, ficou evidente que o este era servidor aposentado da Procuradoria-Geral do Distrito Federal ao menos desde 1991, quando completou idade para a aposentadoria compulsória, tendo deixado pensão de mais de 17 mil reais (peça 1, p. 3, do TC Processo 009.811/2014-1) , permitindo concluir que a dependência econômica da interessada em relação ao filho não existia. Ademais, consta no processo declaração de não acumulação de pensão prestada àquele órgão com diversas rasuras que invertem o sentido do declarado, o que, possivelmente, evidencia mais uma informação preenchida de forma duvidosa, na tentativa de omitir informações para a obtenção do benefício pleiteado (peça 1, p. 2, do TC Processo 009.811/2014-1) . Dessa forma, não é possível aferir a boa-fé da recorrente.
8.	No tocante ao argumento referente à razoável duração do processo, a jurisprudência desta Corte é no sentido de que o mero transcurso de longo prazo entre a concessão de ato sujeito a registro e sua apreciação pelo TCU, por si só, não é capaz de torná-lo legal. Segundo a Súmula TCU 278: "os atos de aposentadoria, reforma e pensão têm natureza jurídica de atos complexos, razão pela qual os prazos decadenciais a que se referem o § 2º do art. 260 do Regimento Interno e o art. 54 da Lei nº 9.784/99 começam a fluir a partir do momento em que se aperfeiçoam com a decisão do TCU que os considera legais ou ilegais, respectivamente". Ou seja, o prazo decadencial inicia-se a partir da decisão do TCU, não do deferimento provisório do ato pelo órgão concedente. Desse modo, não se pode falar em situação consumada perante a Administração.
	Diante do exposto, acompanho inteiramente a proposta da Serur e do MPTCU de não provimento do recurso e voto por que o Tribunal adote a minuta de deliberação que submeto ao Colegiado.
TCU, Sala das Sessões Ministro Luciano Brandão Alves de Souza, em 10 de março de 2020.
ANA ARRAES 
Relatora